【裁判字號】    88,訴更,2
【裁判日期】    890229
【裁判案由】    殺人未遂
【裁判全文】
臺灣桃園地方法院刑事判決                            八十八年度訴更字第二號
    公  訴  人  臺灣桃園地方法院檢察署檢察官
    被      告  乙○○
                戊○○
    右  二  人
    指定辯護人  本院公設辯護人甲○○
右列被告等因殺人未遂案件，經檢察官提起公訴（八十七年度偵字第一一七一號），
及移送併辦（八十七年度偵字第一五二八五號）經台灣高等法院發回更審，本院判決
如左：
    主  文
乙○○、戊○○共同傷害人之身體，乙○○處有期徒刑壹年；戊○○處有期徒刑拾月
。
扣案之鐵槌壹把沒收。
    事  實
一、戊○○與乙○○係同事關係，於民國八十七年八月七日下班後一起參加老闆之繳
    宴，酒後戊○○騎乘車牌號碼ＱＭＪ─五四０號機車，搭載乙○○，行經桃園縣
    龜山鄉○○路○段某路口時，因不滿丙○○所駕駛之ＧＷ─五七六五號自小客車
    （上載丁○○）不知輕微擦過戊○○左腳，而未停車察看，乃一路追趕，於同日
    二十時許，在桃園縣龜山鄉○○路○段二二三號道路前攔截趕上，因上情與丁○○、丙○○父子發生爭執，進而互毆，二人竟基於普通傷害之犯意聯絡及行為分
    擔，由乙○○手持其所有隨身攜帶之工具鐵槌一把，戊○○徒手共同毆打丁○○
    、丙○○父子，致丙○○受有頭顱骨骨折、右肩挫傷、尾椎挫傷之傷害，及丁○○受有上唇瘀青１＊１公分、右前臂瘀青３＊２公分、左前臂瘀青２＊２公分、
    腰壁擦傷２＊２公分等之傷害，後經路人報警處理，將丙○○送醫診治，並扣得
    鐵槌一把。
二、案經被害人丁○○、丙○○訴請臺灣桃園地方法院檢察署檢察官偵查起訴。
    理  由
一、訊據被告乙○○，坦承於前開時、地，持其隨身攜帶之工具鐵槌一把擊打告訴人
    丙○○，致使丙○○受有傷害之情不諱，戊○○則矢口否認右揭犯罪事實，辯稱
    ：伊係勸架，要把乙○○拉開，伊並未毆打丁○○、丙○○云云。經查右揭事實
    業據被害人丁○○、丙○○指訴甚詳，並有診斷證明書四紙附卷，及鐵槌一把扣
    案可稽，參以證人即處理警員簡建志於本院審理中結證稱：被告等都有喝酒且於
    派出所時尚大吵大鬧等情，及被告戊○○係因不滿丙○○所駕駛之ＧＷ─五七六
    五號自小客車（上載丁○○）不知輕微擦過其左腳，而未停車察看，乃一路追趕
    ，於追上後，並發生爭執，於酒後氣憤之餘，豈能心平氣和在旁勸架之理？何況
    被告乙○○係為幫其出氣，而與丁○○、丙○○發生毆打，其豈有袖手旁觀之理
    ？再從告訴人丁○○之傷勢觀之，亦與如告訴人所稱除上嘴唇部分為被告乙○○
    之鐵槌擦傷外，餘為被告戊○○徒手毆擊造成之指訴相吻合，是被告戊○○所辯
    ，顯係事後卸責之詞，不足採信。本件事證明確，被告等犯行洵堪認定。
二、本件公訴人認被告二人涉有殺人未遂犯行，無非以被害人丙○○受傷之部位係頭
    部之人體重要器官所在，其經送醫急救後始悻免於難，被告二人於下手之際應有
    致人於死之犯意為其論據。然訊之被告二人均堅決否認涉有殺人未遂犯行，被告
    乙○○辯稱：當日老闆請吃飯有喝酒，伊醉了由戊○○騎機車搭載伊，丙○○他
    們的車子壓到戊○○的腳又未停車處理，伊二人才騎機車追到丙○○父親所駕駛
    之小貨車，敲車門要理論結果丙○○跳下車來與伊發生毆打，伊遭鐵條擊中手痛
    ，所以才拿做工攜帶之鐵鎚反擊，絕無殺人故意等語；被告戊○○則辯稱：伊駕
    駛機車行經萬壽路一段被一部自小貨車壓過腳，所以騎機車追過去，丙○○便下
    車與伊二人理論並發生衝突，伊絕無動手毆打丙○○等語。惟按刑法殺人罪之成
    立，必行為人有使人喪失生命之故意，並實施殺害之行為，方足當之，是刑法殺
    人未遂與傷害罪之區別，端在以加害人於行為之初有無戕害他人生命之故意為斷
    ，迭經最高法院著有判例足資參照。至於殺人犯意之存否，固係隱藏於行為人內
    部主觀之意思，被害人傷痕之多寡、受傷處所是否即為致命部位、傷勢輕重程度
    、加害人下手情形、所用兇器為何，並與被害人是否相識、有無宿怨等情，雖不
    能執為區別殺人與傷害之絕對標準，然仍非不得審酌事發當時情況，觀其行為動
    機，視其下手情形、用力輕重、砍向部位之手段，佐以其所執兇器、致傷結果、
    與被害人之關係暨行為後之情狀等予以綜合觀察論斷。經查：（一）本件被告二
    人於警訊中均供稱因在龜山鄉○○路○段，戊○○之腳遭丙○○父子所駕駛之自
    小貨車壓到，丙○○父子並未停車處理，所以才騎車追趕丙○○、丁○○父子，
    追到後乙○○就拍打丁○○小貨車之車門，結果丙○○跳下車發生爭吵並動手打
    乙○○，所以乙○○才取出隨身攜帶之工具鐵鎚反擊，當時二人都喝醉酒，只有
    乙○○出手，但並無殺人之故意等語，參以被告二人與丙○○素不相識且無任何
    仇隙，被告二人係因戊○○之腳遭小貨車壓過而丙○○父子二人未停車處理才行
    追趕，衡情應無因該偶發之事故頓萌殺機。（二）被告當時雖以鐵鎚擊傷被害人
    丙○○之頭部，又鐵鎚屬鈍重之器物，而被害人受傷之部位，有頭皮部深裂傷八
    公分，深及顱骨合併顱骨外骨板破裂，屬人體重要部位，並經本院向被告急診之
    輔人醫院、再行轉院手術之行政院退除役官兵輔導委員會台北榮民總醫院（下稱
    台北榮總）函詢被害人就醫時之傷況是否危及生命，輔人醫院函稱：「一、丙○○君於八十七年八月七日二十點四十分到本院急診，左頭皮部位深裂傷八公分，
    深及顱骨合併顱骨外骨板破裂。二、當時神智尚清楚，推定凶器為鈍器重擊傷，
    因疑有腦出血故及生命危險，於傷口處理完畢及施打抗生素、破傷風疫苗及點滴
    注射後，喻令轉往大型醫院做電腦斷層掃描，以策安全，當時沒有輸血。」（本
    院八十七年度訴字第一一二０號刑事卷第八十頁至第八十一頁）台北榮總則函覆
  本院：「丙○○君於八十七年七（應為八之誤寫）月七日晚被送至本院急診室，
    其右側額頭頂部有開放性凹陷骨折，由於顱骨開放性骨折有可能導致腦膜破裂，
    引導細菌侵入腦內，因此急診手術、清創與顱骨切除、腦膜修補是必須。病患至
    急診室時，神智清楚，唯左側手臂麻木。開放性顱骨骨折若處理失當，可轉為腦
    膜炎而致死。」（本院八十七年度訴字第一一二０號刑事卷第六十七頁），分別
    有輔人醫院八十七年十月十九日輔醫字第八七一○一九○一號函、台北榮總八十
    七年十月二十六日（八七）北總行字第○八六一二號函存於本院卷足憑。然按殺
    人罪之成立，以加害人於實施加害行為時，即具有使被害人喪失生命之故意，方
    足當之，至被害人受傷之部位及加害人所用之兇器，有時雖得借為認定有無殺人
    故意之心證，究不能據為絕對之標準。觀以輔人醫院記載被害人之傷勢左頭皮部
    位深裂傷八公分（依台北榮總之病歷記載應為右頭部），深及顱骨合併顱骨外骨
    板破裂，觀其受於頭部之傷，其傷痕並非至深且鉅，此有台北榮總之病歷影本存
    於本院卷可參，以其所執之鐵鎚之柄長約二十八公分、鎚頭之直徑約為三‧八公
    分、長度約為九‧五公分之實心鐵鎚對照觀乎其於人體重要部位之頭部傷口之寬
    度、深度，尚非至鉅，且其遭鐵鎚所擊傷之部位僅有一處，足見被告並無蓄意持
    鐵鎚頻朝人體要害之頭部迭次猛錘之情形，自不能僅憑該被害人受傷之部位適在
    人體要害之頭部，執為被告具有殺意之判斷。（三）被告二人於龜山鄉○○路○
    段與被害人發生交通糾紛致打傷被害人前，被告二人已經飲酒，已經被告二人於
    警訊中陳述在卷，另證人即到場處理之警員簡建志於本院審理中證稱：當天伊是
    備勤，值班通知案發地點有人車禍打架，由伊一人到場，當時傷者不在，車輛也
    移開了，只見被害人家屬將被告團團圍住，內側車道上有一灘血，且有人拿棍棒
    作勢要打被告，伊阻止他們告知警察來了不要動粗，將二人帶回警察局，其中一
    人表示腳有擦傷，但二人均無明顯外傷，‧‧‧因伊看到他（指乙○○）手上有
    傷，要釐清原因免得到時說是被警察打，當時有作酒精測試他們都有喝酒且在警
    察局大吵大鬧，‧‧乙○○當時人很吵，又坐在椅子上靠著櫃子，無法叫他哈氣
    ，‧‧所以只對戊○○作酒精測試等語。足見被告二人確實均有飲酒，且飲酒量
    不少，其二人自案發現場後至派出所製作筆錄期間均未再飲酒，然測試之酒精濃
    度值仍高（本院八十七年度訴字第一一二０號刑事卷八十七年十月二十九日訊問
    筆錄第一０四頁至一０五頁正面）。被告戊○○係在八月七日晚上九時十九分（
    本案係在八十七年八月七日晚間八時許發生）作酒精測試，正常人之測定濃度為
    ○‧二五ＭＧ＼Ｌ，被告戊○○之酒精濃度為一‧三九ＭＧ＼Ｌ，此有酒精濃度
    測試表在偵卷可稽，案發當時係被告戊○○搭載被告乙○○，乙○○當時喝酒後
    已經無法騎車且趴在戊○○身上，被告乙○○尚且在警察局大吵大鬧，致無法作
    酒精測試，再經本院向台灣桃園看守所調閱被告乙○○之入所體檢表，記載被告
    乙○○右腳紅腫、右肩黑青瘀血、左手腕紅腫，此有台灣桃園看守所（借提還押
    ）收容人內外傷紀錄表、同所被告健康檢查表附於本院卷可參（本院八十七年度
    訴字第一一二０號刑事卷第一一０頁）。又證人即當日為被告乙○○體檢之台灣
    桃園看守所職員駱斯文於本院審理中結證稱；當時伊問他（乙○○）可有傷，那
    時看到右肩有淤青黑青、右腳有擦傷滲小血、左手腕是紅腫即有紅腫脹但未發青
    ，自述欄是由他自己作陳述真假伊不知道等語（本院八十七年度訴字第一一二０
    號刑事卷八十七年十一月二十四日訊問筆錄第一一八頁），參以被告乙○○自承
    該等傷勢係因出手扭打（手部）、跌倒地上（腳部）所造成，顯見被告與被害人
    確實在萬壽路一段二二三號前因被告乙○○拍打被害人所乘坐小貨車之車門而與
    被害人丙○○發生口角進而毆打，且因被告乙○○酒後疑與被害人有交通事故之
    糾紛，與被害人丙○○父子發生口角後，順手持搭蓋鷹架隨身攜帶之鐵鎚與被害
    人丙○○發生扭打，因飲酒過量失控擊傷丙○○，主觀上應無戕害被害人丙○○
    生命致其於死之犯意。再衡以當時之情狀觀之，被告乙○○、戊○○茍有殺人犯
    意，則被告戊○○斷無僅徒手毆打被害人丁○○，被告乙○○於擊中被害人丙○○受傷後，當可持續揮鐵鎚重擊被害人丙○○，從容行兇，以遂行其目的，其竟
    捨此未為，擊中後即罷手在場，益見其等無殺人犯意。至告訴人指陳被告戊○○
    於被告乙○○毆打丙○○時在旁揚言「給他死」云云，即便屬實，惟人於盛怒之
    下，口不擇言，穢語暴言盡出，尤屬人情之常，內心未必真有此意，自難執此遽
    謂被告有殺人之意。公訴人以被告乙○○手持鐵鎚擊被害人之頭部之身體重要部
    位，應有致被害人於死之犯意云云，尚屬旋揣臆度，不足擷為被告不利之認定。
    揆諸上述各節，綜合觀察判斷，被告雖有持鐵鎚擊被害人頭部之行為，衡情尚難
    認其有殺害丙○○之決意，其應僅具傷害之故意，實甚明灼，是被告乙○○辯稱
    其無殺人犯意，尚非虛妄，堪予採信，其等所為係犯刑法第二百七十七條第一項
    之普通傷害罪，公訴人以殺人未遂罪起訴，尚屬誤會，起訴法條應予變更。
二、核被告所為，係犯刑法第二百七十七條第一項之傷害罪。又被告乙○○與戊○○
    間有犯意之聯絡，行為之分擔，均為共同正犯。被告等係對二被害人即丁○○、
    丙○○為之，均應依刑法第五十五條規定，論以想像競合犯，從一重處斷。爰審
    酌被告犯罪動機、目的、手段、所生之危害及犯後之態度等一切情狀，量處如主
    文所示之刑，以示懲儆。
三、扣案之鐵槌一把係犯罪所用之物，且係被告乙○○所有，應依刑法第三十八條第
    一項第二款宣告沒收。
據上論斷，應依刑事訴訟法第二百九十九條第一項前段、第三百條，刑法第二十八條
、第二百七十七條第一項、第五十五條、第三十八條第一項第二款，罰金罰鍰提高標
準條例第一條前段，判決如主文。
本案經檢察官張尹敏到庭執行職務。
中      華      民      國    八十九    年      五      月     十五     日
                              台灣桃園地方法院刑事第二庭
                                          法  官  曾 正 耀
右正本證明與原本無異。
如不服本判決，應於判決送達後十日內，向本院提出上訴狀。
                                          書記官  蘇    萱
中       華      民      國    八十九     年     五      月     十七  日
附論罪科刑依據之法條：
刑法第二百七十七條第一項：傷害人之身體或健康者，處三年以下有期徒刑、拘役
                          或一千元以下罰金。


司法院資訊處製作；財團法人民間司法改革基金會備份。
